臺北高等行政法院判決　　　　　　　　　　　　　　九十二年度訴字第三九三三號
　　　　　　　　　　　　　　　.
　　原　　　告　甲○○
　　訴訟代理人　丁○○
　　　　　　　　成介之　律師
　　被　　　告　內政部警政署入出境管理局
　　代　表　人　曾文昌（局長）
　　訴訟代理人　乙○○
　　　　　　　　丙○○
右當事人間因居留事件，原告不服內政部中華民國九十二年七月十五日臺內訴字第○
九二○○○五六六四號（案號：0000000000號）訴願決定，提起行政訴訟
。本院判決如左：
    主  文
原告之訴駁回。
訴訟費用由原告負擔。
　　事  實
一事實概要：
  原告係大陸地區人民，民國（下同）八十三年十月二十八日與臺灣地區人民李森結
  婚，九十年五月二日許可在臺灣地區居留，嗣以連續在臺居留逾二年，於九十二年
  五月二日向被告申請依配偶李森在臺灣地區定居。經查李森於九十年四月十五日死
  亡，九十年五月十日戶籍登記，被告乃依行為時大陸地區人民在臺灣地區定居或居
  留許可辦法（下稱定居居留許可辦法）第十三條第一項第十款及第三項規定，以九
  十二年五月十五日境孝玲字第○九二○○五二一二九號處分書撤銷原告居留許可（
  下稱系爭居留處分），另以九十二年五月十五日境孝玲字第○九二○○五二一三○
  號處分書否准原告在臺定居案（下稱系爭定居處分）。原告不服，以其居留二年後
  申請在臺定居，於法並無不合，且行為時臺灣地區與大陸地區人民關係條例（下稱
  兩岸人民關係條例）及其他相關法令未規定臺灣人民之配偶於接奉居留配額通知後
  ，其夫亡故者，即無權申請居留；亦未規定居留二年期滿而其夫亡故者，即無權申
  請定居，且其在臺已連續居住三年，大陸所發旅行證之有效期至九十一年四月二十
  七日止，短期內無法以合法程序進入大陸云云，提起訴願，遭決定駁回，遂提起本
  件行政訴訟。
二兩造聲明：
  (一)原告聲明：
    1.訴願決定及原處分均撤銷。
    2.被告應核准原告在台定居。
    3.訴訟費用由被告負擔。
  (二)被告聲明：
    1.駁回原告之訴。
    2.訴訟費用由原告負擔。
三兩造之爭點：許可居留前配偶死亡者，是否屬行為時定居居留許可辦法第十三條第
  一項第十款所指之「居留原因消失」？
(一)原告主張之理由：
    1.被告對原告申請在臺定居案，為不予許可處分並撤銷居留許可，係依據行為時
      定居居留許可辦法第十三條第一項第十款及同條第三項。按行為時定居居留許
      可辦法係依行為時兩岸人民關係條例第十七條第八項之規定而訂定；然依同條
      第一項及第四項規定：「大陸地區人民有左列情形之一者，得申請在臺灣地區
      居留：一、臺灣地區人民之配偶，結婚已滿二年或已生產子女者。二、其他基
      於政治、經濟、社會、教育、科技或文化之考量，經主管機關認為確有必要者
      。」、「依第一項規定申請居留者，在臺灣地區連續居留二年後，得申請定居
      。」此兩項規定並無任何但書。且行為時兩岸人民關係條例全文及其他相關法
      令中，均未規定臺灣人民之配偶於結婚已滿二年，且接奉居留配額通知後，其
      夫亡故者，即不得申請居留；亦未規定連續居留二年期滿，而其夫已亡故者，
      即無權申請定居；可見申請居留或定居，在於婚姻關係之有無，而非以配偶健
      在為必要條件。故被告對原告之處分，於法無據，顯屬不當。
    2.行為時定居居留許可辦法第六條至第十一條詳列基於政治、經濟、社會、教育
      、科技、文化等各方面之考量，計有二十九種情形，大陸人民得申請在臺灣地
      區居留，而同辦法第十三條第一項規定對於大陸人民與臺灣人民結婚後之申請
      在臺定居或居留者，何種情形不予許可，係採正面列舉方式（第三、四、五款
      ），條文極為具體明確，而申請居留時配偶亡故者不在其列；否則何以未單列
      一款？況觀第三款之立法意旨：辦妥戶籍登記後與原依親對象離婚者，仍許可
      其在臺定居或居留；則原告於九十年申請居留時，上距辦妥戶籍登記已近七年
      ，並未離婚；雖於申辦居留過程中遽遭配偶亡故之痛，但婚姻並未被撤銷或被
      宣告無效；自更應許可在臺定居或居留，乃無疑義。
    3.就行為時定居居留許可辦法條文綜合觀之，其第十三條第一項第十款所云「原
      申請定居或居留原因消失者」，應係針對本辦法第六至十一條所列之基於政治
      、經濟．．．等各種考量而獲准來臺定居或居留者而言。衡諸子法不能與母法
      相違，此第十款之立法旨意至為明顯，絕未包括配偶亡故者在內。
    4.行為時兩岸人民關係條例第十七條第一項及第四項，條文極為簡單、明確，並
      無歧義。而第十六條第二項規定：「大陸地區人民有左列情形之一者，得申請
      在臺灣地區定居：一、臺灣地區人民之直系血親及配偶，年齡在七十歲以上、
      十二歲以下者。二、其臺灣地區之配偶死亡，須在臺灣地區照顧末成年之親生
      子女者。」本項旨在規範在臺「定居」之條件，其第二款應係指凡配偶死亡而
      有未成年親生子女須加照顧者，即可逕行申請「定居」，而不必經次條新規定
      「結婚已滿二年」及獲得配額准予「居留」後又「連續居留二年」之時程。此
      一規定與上述第十七條之規定既分條列舉，顯見各自獨立，互不杆格。就法令
      常規言，亦斷無以前條否定後條之理。倘認為「其臺灣地區之配偶死亡，若不
      須在臺照顧未成年之親生子女者，即不得申請在臺灣地區定居。」此種逆向之
      擴張解釋，等同廢止第十七條之法律效力，顯然不合立法意旨。
    5.行為時定居居留許可辦法第二十三條第一項：「臺灣地區居留證有效期間屆滿
      ，原申請居留原因仍繼續存在者，得申請延期，每次不得逾一年。但經許可居
      留後配偶死亡者，視為居留原因仍繼續存在。」揆諸本項意旨，係專對申請長
      期居留者所為之規範；其前段應包括與臺灣地區人民結婚及同法第六至十一條
      所列基於政治、經濟．．．等二十九種情形而准許在臺居留之大陸地區○○○
      ○段但書則在說明因婚姻關係而居留臺灣之大陸地區人民，與其他身分者不同
      ，其「原申請居留原因」係與臺灣人民結婚，雖臺灣配偶死亡，此「原因」仍
      繼續存在，故許可「延期」居留。不意被告對此後段但書作「反面解釋」，謂
      「許可居留前配偶死亡者，視為居留原因消失。」顯然違背法理，不能成立。
      倘此一反面解釋符合立法旨意，則何以在行為時同法第十三條第一項中未見列
      舉？且此一反面解釋，已對母法為實體之變更，違反立法原則，其不能成立，
      顯而易見。
  (二)被告主張之理由：
    1.行為時定居居留許可辦法第一條闡明本辦法係依據行為時兩岸人民關係條例第
      十七條第八項規定訂定之，其位階為法律之授權命令，被告受理大陸地區人民
      申請來臺居留或定居案件時，援此相關規定辦理，此乃行政機關依法行政原則
      之基本要求，亦為現代法治國理想之具體踐行與實現。今原告指摘行為時定居
      居留許可辦法違背母法，諸不知司法院八十七年五月二十二日釋字第四五四號
      解釋暨協同意見書，已闡明關於居住大陸地區未曾在臺灣地區設定戶籍者所為
      之限制，並無逾越母法之意旨，合先敘明。
    2.依行為時定居居留許可辦法第二十三條第一項後段規定：「經許可居留後配偶
      死亡者，視為居留原因仍繼續存在。」其反面解釋，則許可居留前配偶死亡者
      ，視為居留原因消失；第十三條第一項第十款規定：「大陸地區人民申請在臺
      灣地區定居或居留，有左列情形之一者，得不予許可：一、．．．十、原申請
      定居或居留原因消失者。」同條第三項規定：「大陸地區人民經許可在臺灣地
      區定居或居留，其許可前有第一項各款情形之一者，得撤銷其許可；其許可後
      始有第一項各款情形之一者，得廢止其許可．．．。」此為原告申請在臺灣地
      區居留、定居時法令所明文，故對原告亦有其拘束力。
    3.訴訟狀辯稱，九十年三月十四日接奉入出境管理局核配居留數額通知書，因補
      具大陸方面文件曠廢時日，乃遲至九十年五月二日方核發居留證．．．云云，
      實為推諉之辭。原告所提示九十年三月十四日接獲之通知書，即載明預定核配
      日期為九十年五月，特提前一個月餘告知原告應備文件，俾利預為準備，程序
      並無延誤。依憲法增修條文第十一條規定：「自由地區與大陸地區人民權利義
      務關係及其他事務之處理，得以法律為特別之規定。」是以，據此制定之兩岸
      人民關係條例，尚難認與憲法牴觸；而依行為時兩岸人民關係條例第十七條第
      三項規定所訂定之「大陸地區人民在臺灣地區居留數額表」，亦難認與法律保
      留原則有違，併此敘明。
    4.原告是否蓄意隱瞞配偶亡故之事，被告姑不妄下斷言，按行政程序法第一百十
      九條第一項第二款規定：「受益人有下列各款情形之一者，其信賴不值得保護
      ：．．．二、對重要事項提供不正確資料或為不完全陳述，致使行政機關依該
      資料或陳述而作成行政處分者。」原告配偶李森九十年四月十五日死亡係既定
      事實，九十年五月二日始許可系爭居留處分確定，被告所為處分，洵無不合，
      應予維持。
   理  由
一原告主張：其係大陸地區人民，八十三年十月二十八日與臺灣地區人民李森結婚，
  九十年五月二日許可在臺灣地區居留，九十二年五月二日以連續在臺居留逾二年，
  向被告申請依配偶李森在臺灣地區定居。詎被告以李森早於許可定居前之九十年四
  月十五日死亡，依行為時定居居留許可辦法第十三條第一項第十款及第三項規定，
  以系爭居留處分撤銷居留許可及系爭定居處分否准在台定居。惟其係居留二年後申
  請在臺定居，自係合法，且行為時兩岸人民關係條例及其他相關法令未規定臺灣人
  民之配偶於接奉居留配額通知後，其夫亡故者，即無權申請居留；亦未規定居留二
  年期滿而其夫亡故者，即無權申請定居，其在臺已連續居住三年，大陸所發旅行證
  之有效期至九十一年四月二十七日止，短期內無法以合法程序進入大陸為由，求為
  判決撤銷原處分及訴願決定，被告應核准其在台定居等云云。
二被告則以：行為時定居居留許可辦法係依據行為時兩岸人民關係條例第十七條第八
  項規定訂定，行為時定居居留許可辦法第二十三條第一項後段規定反面解釋，許可
  居留前配偶死亡者，視為居留原因消失；有此原因消失情事，應依同法第十三條第
  三項、第一項第十款規定，撤銷或廢止其許可。原告配偶李森九十年四月十五日死
  亡係既定事實，九十年五月二日始系爭居留處分確定，則被告所為，並未違法，求
  為判決駁回原告之訴等語。
三兩岸人民關係條例於九十二年十月二十九日修正公布，定居居留許可辦法於九十三
  年三月十一日修正發布為大陸地區人民在臺灣地區依親居留長期居留或定居許可辦
  法，雖涉及本件相關規定，其實體要件尚無差異，惟本件基礎之處分為系爭居留處
  分，為撤銷訴訟，應以該處分做成時之法律為判斷，是以本件均已行為時之兩岸人
  民關係條例及定居居留許可辦法為判斷之依據，先予敘明。
四按「大陸地區人民申請在臺灣地區定居或居留，有左列情形之一者，不予許可：．
  ．．十、原申請定居或居留原因消失者。」、「大陸地區人民經許可在臺灣地區定
  居或居留，其許可前有第一項各款情形之一者，撤銷其許可；其許可後始有第一項
  各款情形之一者，廢止其許可．．．。」行為時定居居留許可辦法第十三條第一項
  第十款及第三項定有明文。又同辦法第二十三條第一項後段規定：「經許可居留後
  配偶死亡者，視為居留原因仍繼續存在。」其反面解釋，則許可居留前配偶死亡者
  ，視為居留原因消失；經查同辦法第一條即表明本辦法係依據行為時兩岸人民關係
  條例第十七條第八項規定訂定，有其具體明確授權之法源，並未逾越法律授權之目
  的及範圍，與法無違。原告指摘行為時定居居留許可辦法違背母法，委無可採。
五原告係大陸地區人民，八十三年十月二十八日與臺灣地區人民李森結婚，李森於九
  十年四月十五日死亡，原告九十年五月二日許可在臺灣地區居留，九十二年五月二
  日向被告申請依配偶李森在臺灣地區定居等情，為兩造所不爭且有大陸地區人民在
  臺灣地區定居、居留申請書及戶籍謄本、系爭處分附原處分卷可稽，為可確認之事
  實。
六查原告為大陸地區人民，其臺灣地區人民配偶李森既係於系爭居留處分九十年五月
  二日做成前之九十年四月十五日死亡，被告認原告在臺定居或居留原因消失，依行
  為時定居或居留許可辦法第十三條第一項第十款及第三項規定，以系爭居留處分撤
  銷原告居留許可，復因居留許可業經撤銷，以系爭定居處分不許定居，揆之上揭說
  明，系爭居留、定居處分，認事用法，並無違誤。至於原告主張其系居留二年後申
  請在臺定居，自係合法，行為時兩岸人民關係條例及其他相關法令未規定臺灣人民
  之配偶於接奉居留配額通知後，其夫亡故者，即無權申請居留；亦未規定居留二年
  期滿而其夫亡故者，即無權申請定居，其在臺已連續居住三年，系爭處分違法云云
  ，並無可採，至於指摘被告九十年三月十四日接奉入出境管理局核配居留數額通知
  書，因補具大陸方面文件曠廢時日，遲至九十年五月二日方核發居留證．．．云云
  ，然原告所提示九十年三月十四日接獲之通知書，即載明預定核配日期為九十年五
  月，特提前一個月餘告知原告應備文件，俾利預為準備，被告處理程序並無延誤。
七綜上所述，原告所訴各節，均無可採，系爭居留、定居處分，核無違誤，訴願決定
  遞予維持，亦無不合，原告起訴請求撤銷原處分及訴願決定，被告應核准原告在台
  定居等，為無理由，應予駁回。
八兩造其餘陳述於判決結果不生影響，無庸一一論列，併予敘明。
據上論結，本件原告之訴為無理由，爰依行政訴訟法第九十八條第三項前段，判決如
主文。
中　　　華　　　民　　　國　　九十三　　年　　　六　　　月　　 十六 　　日
                 臺 北 高 等 行 政 法 院   第  四  庭
                                審 判 長 法  官　 王  立  杰
                                         法  官　 胡  方  新
                                         法  官　 王  碧  芳
右為正本係照原本做成。
如不服本判決，應於送達後二十日內，向本院提出上訴狀並表明上訴理由，如於本判
決宣示後送達前提起上訴者，應於判決送達後二十日內補提理由書狀 (須按他造人數
附繕本)。
中    華    民    國    九十三       年     三        月      十六      日
                                     法院書記官   蔡  逸  萱
